【裁判字號】    99,重訴,160
【裁判日期】    990929
【裁判案由】    損害賠償
【裁判全文】
臺灣高雄地方法院民事判決             99年度重訴字第160號
原      告  丁○○
            丙○○
兼  共  同
法定代理人  甲○○
原      告  乙○○○
共      同
訴訟代理人  李育任律師
被      告  戊○○
上列當事人間請求損害賠償事件，原告刑事訴訟程序（99年度審
交易字第122 號）附帶提起民事訴訟（99年度審交附民第85號）
，經本院刑事庭移送前來，本院於民國99年9 月14日言詞辯論終
結，判決如下：
    主  文
被告應給付原告丁○○新臺幣肆拾伍萬仟捌佰零貳元、原告丙○○新臺幣陸拾萬肆仟捌佰伍拾壹元、原告甲○○新臺幣伍拾肆
萬肆仟肆佰陸拾貳元、原告乙○○○新臺幣陸拾萬壹仟陸佰柒
拾玖元，及均自民國九十九年三月五日起至清償日止，按週年利
率百分之五計算之利息。
原告其餘之訴駁回。
訴訟費用由被告負擔百分之三十五，餘由原告負擔。
本判決第一項於原告丁○○以新臺幣壹拾伍萬壹仟貳佰陸拾柒元
、原告丙○○以新臺幣貳拾萬壹仟陸佰壹拾柒元、原告甲○○以
新臺幣壹拾捌萬壹仟肆佰捌拾柒元、原告乙○○○以新臺幣貳拾
壹萬零伍佰陸拾元，供擔保後各得假執行；被告如分別以新臺幣
肆拾伍萬仟捌佰零貳元為原告丁○○預供擔保、以新臺幣陸拾
萬肆仟捌佰伍拾壹元為原告丙○○預供擔保、以新臺幣伍拾肆萬
肆仟肆佰陸拾貳元為原告甲○○預供擔保、以新臺幣陸拾萬壹
仟陸佰柒拾玖元為原告乙○○○預供擔保，得免為假執行。
原告其餘假執行之聲請駁回。
    事實及理由
一、按訴狀送達後，原告不得將原訴變更或追加他訴。但擴張或
    減縮應受判決事項之聲明者，不在此限，民事訴訟法第255
    條第1 項第3 款定有明文。原告依據民法第184 條第1 項前
    段、第192 條第1 項、第2 項、第194 條之規定，原起訴請
    求被告給付原告丁○○新臺幣（下同）1,697,838 元、原告
    丙○○1,961,622 元、原告甲○○1,897,217 元、原告乙○○○2,216,833 元，及均自起訴狀繕本送達翌日起至清償日
    止，按週年利率百分之5 計算之利息。嗣於訴狀送達後，變
    更請求被告給付原告丁○○1,319,548 元、原告丙○○1,58
    3,332 元、原告甲○○1,518,927 元、原告乙○○○1,838,
    543 元，及均自起訴狀繕本送達翌日起至清償日止，按週年
    利率百分之5 計算之利息。原告所為訴之變更，核屬減縮應
    受判決事項之聲明，合於前述規定，應予准許。
二、原告起訴主張：被告於民國98年11月12日晚間11時至翌日凌
    晨1 時20分許，於高雄市○○區○○路之「全家便利商店」
    前飲用啤酒約6 瓶後，已因酒醉達不能安全駕駛動力交通工
    具之程度，竟於同年月13日凌晨1 時30分許，駕駛車牌號碼
    9109-GS 號自用小客車，搭載訴外人梁正雄、趙永川，沿國
    道一號高速公路往南方向行駛，欲前往梁正雄所經營位於高
    雄縣鳳山市○○○路某處之牛肉麵店，途經國道一號高速公
    路南下367 公里380 公尺處，被告疏未注意車前狀況，隨時
    採取必要之安全措施，追撞其前方停放於施工區之車牌號碼
    4662-XM 號小貨車，趙永川因此受有嚴重頭部外傷併顏面骨
    開放性骨折、右上臂肱骨開放性骨折而當場死亡，梁正雄則
    受有頭部外傷併顱骨骨折及多處蜘蛛腦膜下腔出血之傷害，
    嗣於同年月19日傷重不治死亡（下稱系爭交通事故）。被告
    因犯不能安全駕駛動力交通工具罪及過失致人於死，業經本
    院刑事庭以99年度審交易字第122 號判決判處有期徒刑3 月
    、1 年，應執行有期徒刑1 年1 月確定。原告甲○○因梁正
    雄傷重死亡支出醫療費用18,217元、殯葬費379,000 元，均
    得請求被告賠償；梁正雄對於原告丁○○、丙○○、乙○○○均有扶養義務，原告丁○○、丙○○、乙○○○各得請求
    被告賠償扶養費197,838 元、461,622 元、716,833 元；原
    告均因梁正雄意外身故而精神痛苦，亦得請求被告賠償精神
    慰撫金各1,500,000 元，扣除原告分別已領得強制汽車責任
    保險金378,290 元，爰依民法第184 條第1 項前段、第192
    條第1 、2 項、第194 條之規定，提起本訴。並聲明：(一)被
    告應給付原告丁○○1,319,548 元、原告丙○○1,583,332
    元、原告甲○○1,518,927 元、原告乙○○○1,838,543 元
    ，及均自起訴狀繕本送達翌日起至清償日止，按週年利率百
    分之5 計算之利息。(二)願供擔保，請准宣告假執行。
三、被告則以：伊就系爭交通事故之發生雖有過失，惟梁正雄知
    悉伊有飲酒，仍願意搭乘伊所駕駛之自用小客車，且梁正雄
    係乘客，未注意監督行車安全，與伊嬉鬧誘使伊回頭，致伊
    疏於注意車前狀況而肇事，梁正雄就系爭交通事故之發生，
    與有過失，伊之賠償責任應予減輕。原告甲○○請求之醫療
    費用18,217元及殯葬費於300,000 元範圍內，均不爭執；原
    告丁○○、丙○○、乙○○○分別請求3 年、7 年及18.67
    年之扶養費，亦不爭執，原告請求之精神慰撫金過高等語，
    資為抗辯。並聲明：原告之訴駁回。
四、兩造不爭執事實：
  (一)被告於98年11月12日晚間11時至翌日凌晨1時20 分許，於高
    雄市○○區○○路之「全家便利商店」前飲用啤酒約6 瓶後
    ，已因酒醉達不能安全駕駛動力交通工具之程度，於同年月
    13日凌晨1 時30分許，駕駛車牌號碼9109-GS 號自用小客車
    ，搭載梁正雄、趙永川，沿國道一號高速公路往南方向行駛
    ，欲前往梁正雄所經營位於高雄縣鳳山市○○○路某處之牛
    肉麵店，途經國道一號高速公路南下367 公里380 公尺處，
    疏未注意車前狀況，追撞其前方停放於施工區之車牌號碼46
    62-XM 號小貨車，趙永川因此受有嚴重頭部外傷併顏面骨開
    放性骨折、右上臂肱骨開放性骨折而當場死亡，梁正雄則受
    有頭部外傷併顱骨骨折及多處蜘蛛腦膜下腔出血之傷害，嗣
    於同年月19日傷重不治死亡。
  (二)被告因犯不能安全駕駛動力交通工具罪及過失致人於死，業
    經本院刑事庭以99年度審交易字第122 號判決判處有期徒刑
    3 月、1 年，應執行有期徒刑1 年1 月確定。
  (三)原告甲○○因梁正雄死亡，支出醫療費用18,217 元。
  (四)原告已各領取強制汽車責任險保險金378,290元。
五、本件爭點：
  (一)原告請求被告負侵權行為損害賠償責任有無理由？梁正雄是
    否與有過失，如有，其過失比例為何？
  (二)原告得請求之損害賠償金額各為若干？
六、得心證理由：
  (一)原告請求被告負侵權行為損害賠償責任有無理由？梁正雄是
    否與有過失，如有，其過失比例為何？
    1.按因故意或過失，不法侵害他人之權利者，負損害賠償責
      任，民法第184 條第1 項前段定有明文。又按汽車駕駛人
      飲用酒類或其他類似物後其吐氣所含酒精濃度超過每公升
      0.25毫克或血液中酒精濃度超過百分之0.05以上者，不得
      駕車；汽車行駛時，駕駛人應注意車前狀況，並隨時採取
      必要之安全措施，此亦為道路交通安全規則第94條第3 項
      、第114 條第1 項第2 款所明定明文。
    2.經查：
      (1)被告於98年11月12日晚間11時至翌日凌晨1 時20分許，
        於高雄市○○區○○路之「全家便利商店」前飲用啤酒
        約6 瓶後，已因酒醉達不能安全駕駛動力交通工具之程
        度，於同年月13日凌晨1 時30分許，駕駛車牌號碼9109
        -GS 號自用小客車，搭載梁正雄、趙永川，沿國道一號
        高速公路往南方向行駛，欲前往梁正雄所經營位於高雄
        縣鳳山市○○○路某處之牛肉麵店，途經國道一號高速
        公路南下367 公里380 公尺處，疏未注意車前狀況，追
        撞其前方停放於施工區之車牌號碼4662-XM 號小貨車，
        趙永川因此受有嚴重頭部外傷併顏面骨開放性骨折、右
        上臂肱骨開放性骨折而當場死亡，梁正雄則受有頭部外
        傷併顱骨骨折及多處蜘蛛腦膜下腔出血之傷害，嗣於同
        年月19日傷重不治死亡等情，已為兩造所不爭執，應堪
        信為真實。
      (2)系爭交通事故發生時天候晴、夜間有照明、柏油路面乾
        燥無缺陷、視距良好，有道路交通事故調查報告表（一
        ）在卷可憑（台灣高雄地方法院檢察署98年度相字第22
        39號相驗卷宗，下稱相字卷，第27頁），被告應無不能
        注意之情事，竟明知其已因飲酒達不能安全駕駛之程度
        ，仍駕駛車輛，又疏未注意車前狀況，而追撞其前方停
        放於施工區之小貨車，致車內乘客梁正雄因而傷重死亡
        ，被告就系爭交通事故之發生，應有過失，堪予認定。
        梁正雄死亡之結果與被告之過失行為間，亦有相當因果
        關係，被告應負侵權行為之損害賠償責任，洵堪認定。
      (3)梁正雄知悉被告有飲酒之情形，仍搭乘被告駕駛之車輛
        乙情，乃原告所不爭執之事實（本院卷第44頁）。被告
        因服用酒類達不能安全駕駛車輛之程度，仍駕駛車輛，
        且與系爭交通事故之發生有因果關係。則梁正雄明知被
        告有飲酒之情形，不僅未勸阻被告不得駕車，甚至仍搭
        乘被告駕駛之車輛。梁正雄就其因被告不能安全駕駛肇
        致系爭交通事故發生，致其因死亡之結果，亦有過失，
        應可認定。
      (4)依醫學實驗證明所得經驗法則，對於吐氣酒精濃度達每
        公升0.25毫克（MG /L ）以上時，將使駕駛人產生複雜
        之技巧障礙、駕駛能力變壞之行為表現，肇事比率比一
        般未飲酒時高出2 倍，而吐氣酒精濃度達每公升零點5
        毫克以上時，將使駕駛人產生平衡感與判斷力障礙升高
        ，肇事比率比一般未飲酒時高出10倍，甚而如吐氣酒精
        濃度達每公升0 點75毫克時，駕駛人將產生明顯酒醉、
        步履蹣跚之行為狀態，其肇事比率比一般人高25倍，達
        吐氣酒精濃度達每公升1 毫克時，將造成中度中毒，有
        步態不穩、噁心、嘔吐、精神混惑不清狀態（蔡志中著
        ，對飲酒不能安全駕駛之執法研究，國道公路警察局第
        五警察隊刑案偵查卷宗）。據被告於刑事庭審判程序中
        所陳：伊當日駕駛車輛搭載梁正雄、趙永川，沿國道一
        號高速公路往南方向行駛，欲前往梁正雄所經營位於高
        雄縣鳳山市○○○路某處之牛肉麵店等語（審交易卷第
        24頁）。而系爭交通事故係發生於國道一號高速公路南
        下367 公里380 公尺處，已屬高雄市○○區○○道路交
        通事故調查報告表（一）存卷可查，相字卷第27頁），
        足見系爭交通事故發生地點，已接近被告及梁正雄、趙
        永川欲前往之目的地，被告飲酒後駕駛車輛已有些許時
        程。被告肇事後之呼氣酒精濃度約每公升0.61毫克，有
        酒精濃度測試紙存卷可參（相字卷第24頁），被告駕駛
        車輛時固有平衡感與判斷力障礙升高之不能安全駕駛情
        形，然尚未達明顯酒醉、步履蹣跚、精神混惑不清之狀
        態，而全不喪失判斷及反應之能力，否則被告如何能駕
        駛車輛從左營出發駛至系爭交通事故發生地。參諸，證
        人即施工工人陳啟川於偵查中證述：當時伊站在小貨車
        後右後方拿指揮棒指揮，發現一部車牌號碼9109-GS 號
        自小客車，由北往南行駛於外側車道，在未煞車情況下
        直接衝進安全錐擺放區後，撞上小貨車等語（相字卷第
        18頁）。衡情，一般人駕駛車輛發現前方危險之際，皆
        會採取閃避措施，被告在未完全喪失反應能力之狀態，
        以未煞車之情況下直接衝進安全椎擺放區，並撞及停放
        於施工區之小貨車，顯見其完全未見前方有狀況。被告
        抗辯梁正雄於伊駕車時，與伊開玩笑，致伊駕駛時轉頭
        與梁正雄嬉鬧，回頭時避煞不及而追撞停放於施工區之
        小貨車等語，核與客觀事證相符，堪予採信。梁正雄於
        被告駕車時，與被告嬉鬧，分散被告對於車前狀況之注
        意力，梁正雄就系爭事故之發生，亦有過失，洵可認定
        。
      (5)本院審酌本件被告係駕駛車輛之人，應注意不得於飲用
        酒類後駕車，並應注意車前狀況；梁正雄明知被告飲用
        酒類後駕車，仍搭乘被告駕駛之車輛，且與原告嬉鬧，
        分散原告對於車前狀況之注意力等情，據此認定被告之
        過失比例為百分之70，梁正雄之過失比例為百分之30。
    3.綜上，被告酒後駕車且未能注意車前狀況，肇致系爭交通
      事故發生，致梁正雄傷重死亡，原告因此受有損害，被告
      自應負侵權行為損害賠償責任。惟梁正雄就系爭交通事故
      之發生有百分之30之過失，被告之損害賠償責任，應減輕
      之（詳後述）。
  (二)原告得請求之損害賠償金額各為若干？
    按不法侵害他人致死者，對於支出醫療及增加生活上需要之
    費用或殯葬費之人，亦應負損害賠償責任；被害人對於第三
    人負有法定扶養義務者，加害人對於第三人亦應負損害賠償
    責任；又按不法侵害他人致死者，被害人之父、母、子、女
    及配偶雖非財產上之損害，亦得請求賠償相當之金額。民法
    第192 條第1 、2 項、第194 條分別定有明文。被告應就原
    告因系爭交通事故所受損害，應負損害賠償責任，已如前述
    。茲就原告各項請求是否准許，分述如後：
    1.醫療費用：
      原告甲○○主張梁正雄因系爭交通事故傷重死亡，其因而
      支出醫療費用18,217元，有醫療費用明細收據可憑（審交
      附民卷第20至21頁），被告對此並不爭執，原告甲○○此
      項費用之支出，經核亦屬必要，應予准許。
    2.殯葬費：
      原告甲○○主張其因梁正雄死亡支出殯葬費379,000 元，
      並提出收款憑證、明細表、訂購單、統一發票為憑（審交
      附民卷第16至19頁），嗣於言詞辯論時同意殯葬費僅以30
      0,000 元計算，被告亦不爭執（本院卷第45頁），本院審
      酌原告支出之殯葬費內容，均屬民間習俗上所必要，故其
      請求被告殯葬費300,000 元，為有理由，應予准許，逾此
      範圍之請求，即應駁回。
    3.扶養費：
      (1)原告丁○○、丙○○：
        原告丁○○、丙○○主張其係梁正雄之子女，原告丁○○係81年7 月29日生，於梁正雄死亡時，年僅17歲，尚
        有3 年請求梁正雄扶養之權利；原告丙○○係85年7月
        7 日生，於梁正雄死亡時，年僅13歲，尚有7 年請求梁
        正雄扶養之權利等情，被告並不爭執。梁正雄與原告甲○○為原告丁○○、丙○○之父母，應共同負擔原告丁○○、丙○○之扶養義務，是以，梁正雄應負擔原告丁○○、丙○○扶養費之2 分之1 。原告主張每月扶養費
        以內政部社會司公布97年高雄市每人每月最低生活費10
        ,991元計算，尚稱公允，核屬可採，是以依霍夫曼計算
        法扣除中間利息（第1 年不扣除中間利息），原告丁○○得請求被告賠償扶養費之金額為188,703 元【計算式
        ：[131,892×2.00000000（應受扶養3 年之霍夫曼係數
        ）] ÷2 （扶養義務人）＝188,703 （小數點以下四捨
        五入）】。原告丙○○得請求被告賠償扶養費之金額為
        404,487 元利息），【計算式：[131,892×6.00000000
        （應受扶養7 年之霍夫曼係數）] ÷2 （扶養義務人）
        ＝404,487 （小數點以下四捨五入）】。逾此範圍之請
        求，為無理由。
      (2)原告乙○○○：
        原告乙○○○係梁正雄之母親，32年2 月18日生，於梁
        正雄98年11月19日死亡時，已滿66歲，並無工作收入，
        名下有房屋1 棟、土地1 筆，價值157,200 元，有稅務
        電子閘門財產所得調件明細表附卷可稽（雄調卷第15頁
        ）。原告乙○○○有不能維持生活之情形，梁正雄對乙○○○有法定扶養義務，應為明灼。而原告乙○○○除
        梁正雄，尚得請求另3 名子女共同負擔扶養義務，有繼
        承系統表存卷可參（本院卷第49頁）。是以，梁正雄應
        負擔原告乙○○○扶養費之4 分之1 。又依內政部公布
        之97年高雄市簡易生命表所載，66歲女性平均餘命為18
        .67 年，被告並不爭執。原告主張每月扶養費以內政部
        社會司公布97年高雄市每人每月最低生活費10,991 元
        計算，尚稱公允，核屬可採，是以依霍夫曼計算法扣除
        中間利息（第1 年不扣除中間利息），原告乙○○○得
        請求被告賠償之扶養費之金額為442,813 元【計算式：
        [131,892 ×13.00000000（應受扶養18.67 年之霍夫曼
        係數）] ÷4 （扶養義務人）=442,813（小數點以下四
        捨五入）】。逾此範圍之請求，為無理由。
    4.精神慰撫金：
      梁正雄因系爭交通事故而傷重死亡，已如前述。原告丁○○、丙○○為梁正雄之子女、原告甲○○為梁正雄之配偶
      、原告乙○○○為梁正雄之母親。衡情，原告均會因喪失
      至親而精神痛苦，受有非財產上損害，原告請求被告給付
      精神慰撫金，洵屬有據。按精神慰撫金之酌定，除原告所
      受之損害程度外，尚應審酌兩造之身份地位、學識經歷、
      財產狀況及原告痛苦程度等節以定之。經查：原告丁○○
      現為高職在學學生、原告丙○○係國中在學學生，97年度
      均無申報所得，名下均無財產；原告甲○○係高職畢業，
      目前從事拼布教學工作，97年度無申報所得，名下無財產
      ；原告乙○○○現無業，97年度無申報所得，名下有房屋
      1 棟、土地1 筆，價值157,200 元；被告係高職畢業，系
      爭交通事故發生前為零售商，每月收入約20,000、30,000
      元，97年度所得65,580元，名下有房屋1 棟、土地2 筆、
      汽車1 輛、投資1 筆，財產總額8,339,465 元等情，已據
      兩造陳明在卷，並有稅務電子閘門財產所得調件明細表附
      卷可查。本院審酌兩造之身分、經濟狀況及原告喪失至親
      之痛等情，認原告請求被告給付之精神慰撫金，各1,000,
      000 元為適當，逾此範圍之請求，尚屬非有理。
    5.按損害之發生或擴大，被害人與有過失者，法院得減輕賠
      償金額或免除之，民法第217 條第1 項定有明文。此項規
      定之目的，在謀求加害人與被害人間之公平，故在裁判上
      法院得以職權減輕或免除之（最高法院85年台上字第1756
      號判例意旨參照）。系爭交通事故之發生，被害人梁正雄
      亦有過失，過失比例為百分之30，已如前述。是以，被告
      應負之賠償責任，應減輕百分之30。原告丁○○原得請求
      被告賠償扶養費188,703 元、精神慰撫金1,000,000 元，
      合計1,188,703 元，減輕被告賠償責任百分之30後，得請
      求之金額為832,092 元【計算式：1,188,703 元×（1 －
      30% ）＝832,092 ，元以下四捨五入】。原告丙○○原得
      請求被告賠償扶養費404,487 元、精神慰撫金1,000,000
      元，合計1,404,487 元，減輕被告賠償責任百分之30後，
      得請求之金額為983,141 元【計算式：1,404,487 元×（
      1 －30% ）＝983,141 ，元以下四捨五入】；原告甲○○
      原得請求被告賠償醫療費用18,217元、殯葬費300,000 元
      、精神慰撫金1,000,000 元，合計1,318,217 元，減輕被
      告賠償責任百分之30後，得請求之金額為922,752 元【計
      算式：1,318,217 元×（1 －30% ）＝922,752 ，元以下
      四捨五入】；原告乙○○○原得請求被告賠償扶養費為44
      2,813 元、精神慰撫金1,000,000 元，共計1,442,813 元
      ，減輕被告賠償責任百分之30後，得請求之金額為1,009,
      969 元【計算式：1,442,813 元×（1 －30% ）＝1,009,
      969 ，元以下四捨五入】。
    6.按保險人依強制汽車責任保險法規定所為之保險給付，視
      為被保險人損害賠償金額之一部分，被保險人受賠償請求
      時，得扣除之，強制汽車責任保險法第32條定有明文。原
      告因系爭交通事故已各受領強制保險理賠金378,290 元，
      為兩造所不爭執之事實。揆諸上開規定，原告請求之賠償
      金額，應將其各已受領強制責任保險理賠金額，予以扣除
      。原告得請求被告賠償之金額，各扣除378,290 元後，原
      告丁○○得請求453,802 元【計算式：832,092 －378,29
      0 ＝453,802 】、原告丙○○得請求604,851 元【計算式
      ：983,141 －378,290 ＝604,851 】、原告甲○○得請求
      544,462 元【計算式：790,930 －378,290 ＝544,462 】
      、原告乙○○○得請求631,679 元【計算式：1,009,969
      －378,290 ＝631,679 】。
七、綜上所述，原告依據民法第184 條第1 項前段、第192 條第
    1 、2 項、第194 條之規定，請求被告給付原告丁○○453,
    802 元、原告丙○○604,851 元、原告甲○○544,562 元、
    原告乙○○○得請求631,679 元，及均自起訴狀繕本送達翌
    日（即99年3 月5 日）起至清償日止，按週年利率百分之5
    計算之利息，為有理由，應予准許。逾此範圍之請求，為無
    理由，應予駁回。
八、原告均陳明願供擔保，聲請宣告假執行，核無不合，爰酌定
    相當擔保金額准許之。被告未陳明願供擔保，聲請准宣告免
    為假執行，併依職權酌定相當擔保金額宣告之。至於原告敗
    訴部分，其假執行之聲請，亦失所附麗，應予駁回。
九、據上論結，本件原告之訴一部有理由，一部無理由，依民事
    訴訟法第79條、第85條第1 項前段、第390 條第2 項、第39
    2 條第2 項，判決如主文。
中    華    民    國    99    年    9     月    29    日
                  民事第三庭    法  官  陳宛榆
以上正本係照原本作成。
如對本判決上訴，須於判決送達後20日內向本院提出上訴狀。如
委任律師提起上訴者，應一併繳納上訴審裁判費。
中    華    民    國    99    年    9     月    29    日
                                書記官  周耿瑩

司法院資訊處製作；財團法人民間司法改革基金會備份。
